【裁判字號】    86,重訴,161
【裁判日期】    900523
【裁判案由】    回復原狀等
【裁判全文】
臺灣板橋地方法院民事判決  八十六年度重訴字第一六一號
    原      告  壬○○
    原      告  辛○○
    原      告  丁○○
    原      告  子○○
    原      告  戊○○
    原      告  癸○○
    原      告  甲○○
    原      告  丙○○
    原      告  乙○○
    原      告  己○○
    原      告  庚○○
    被      告  宏福建設股份有限公司
    法定代理人  丑○○
右當事人間回復原狀等事件，本院判決如左：
    主    文
原告之訴及其假執行之聲請均駁回。
訴訟費用由原告負擔。
    事    實
甲、原告方面：
  一、聲明：
  １被告應給付原告壬○○新台幣（下同）玖拾貳萬伍仟肆佰肆拾肆元；辛○○貳佰
    肆拾陸萬貳仟元；丁○○壹佰陸拾萬貳仟元；子○○壹佰肆拾貳萬壹仟伍佰捌拾
    伍元；戊○○貳佰伍拾柒萬柒仟元；癸○○壹佰肆拾壹萬玖仟參佰元；甲○○壹
    佰伍拾肆萬捌仟元；丙○○壹佰零捌萬捌仟元；乙○○肆佰陸拾伍萬元；己○○
    壹佰參拾萬貳仟元；庚○○壹佰捌拾玖萬陸仟元，及均自民國八十五年十二月二
    十一日起至返還日止按週年利率百分之五計算之利息。
  ２原告願供擔保請准宣告假執行。
  二、陳述：
  １原告壬○○等人於如附表一所示之時間向被告購買浪漫都心社區大樓如附表二所
    示之建物及基地應有部分，並已交付如附表三所示之價金及支出搬遷費、裝潢費
    及交屋代付費用，地政機關於民國八十四年間就新莊地區開始辦理地籍圖重測，
    發現系爭大樓之地下一、二層建物，分別占用新莊市○○段七三一號及同段七五
    八號土地，各層占用面積均為一七Ｏ七．五三平方公尺，此有台北縣新莊地政事
    務所之建物測量成果圖可稽，因此地政事務所在建築改良物登記簿上註記「尚有
    部分佔用鄰地未登記」，土地所有權狀面積乙欄留存空白，致使原告所買受之所
    有權有瑕疵。此外，系爭房地地下層部分，未依核准圖說施工，超越建築線侵佔
    四公尺計劃道路，違法規劃為停車場及防空避難室，雖被告依照地下層補正工程
    合約書，將地下一、二層越界部分加築一道內牆，然其並未考慮安全結構問題，
    況且加築一道內牆，已破壞原公共設施之使用規劃，使停車位空間減少，車道寬
    度變小，違反建築技術規則第六十條、第六十一之規定，無法達到契約所定之債
    務本旨，亦有債務不履行之情形。
  ２浪漫都心大樓地下一層、地下二層、一樓、二至十三樓、共同部分、屋頂層及外
    牆，有如附表四、五、六、七、八、九所載連續壁外牆多處漏水、牆面歪斜、樑
    柱歪斜等七十項瑕疵存在，並有照片可稽。另就原告各人買受之部分，亦有如附
    表十所示樑柱歪斜等多項之瑕疵，有照片可證。又因九二一地震，建物到處可見
    龜裂、斑駁、磁磚掉落、地層下陷等損害，並有現場照片八十幀可稽，此亦為被
    告公司之債務不履行所致，且已影響大樓之使用安全，原告依民法第二百二十七
    條主張債務不履行解除契約，亦有理由。被告於交屋時均立具保固書，自交屋後
    保固一年，依該約定內容，並無瑕疵產生原因及時期之限制，被告反言不負瑕疵
    之責，殊無足採。
  ３被告出售之房屋有如附表十一所示給付內容與合約約定不符，及如附表十二所示
    與廣告內容不符，此部分事實只要以現場實景、現場照片與合約書、廣告內容相
    互對照，即可得知。又本件買賣契約雖成立在八十三年一月十三日消費者保護法
    公布實施之前，被告在其契約書中亦記載「有關本標的物之廣告或宣傳品，僅供
    參考之用」，但並無排除消費者保護法之適用，被告公司身兼系爭建物之設計、
    建築、規劃、廣告及銷售，並已因其事業成為上市股票公司，而系爭建物推出銷
    售之際，原告等消費者除契約書內容可為依憑外，僅有參考被告公司所為之廣告
    或宣傳品，以建立其購屋之夢想，試想，那一消費者不是憑藉著建商所散發之廣
    告、宣傳品花下大筆甚或畢生之積蓄而來購買高價之房地產？被告那能不負起其
    企業主責任？再依誠信原則觀之，被告根本做不到其所為廣告、宣傳品之內容，
    是否應負刑事詐欺罪嫌？被告所稱：契約內容有排除廣告、宣傳品之效力，或消
    費者保護法嗣後才公布，並不適用於本件契約云云，均屬卸責之詞，不足採信。
  ４被告出售之房屋有如前揭之重大瑕疵及債務不履行之情形存在，自有民法第二百
    二十七條、類推適用第二百二十六條、第二百二十九條、第二百五十四條及同法
    第三百五十三條、第三百四十九條及第三百五十九條之損害賠償請求權及契約解
    除權。原告於八十五年十一月二十九日以存証信函催告被告於相當期限內，將瑕
    疵補正，否則即以存証信函之送達作為解除契約之意思表示，前揭信函於八十五
    年十一月三十日由被告收受，有回執函可稽，兩造之前揭房地買賣契約已解除，
    有關車位之買賣，因與房地之買賣屬整體不可分，是兩造房地買賣契約解除，其
    效力亦及於車位之買賣。被告應將原告所繳之房屋、車位之價金以及利息返還，
    並賠償原告因交屋後所花費之裝潢費用和搬遷費及交屋代付費用。
  ５對於被告抗辯之陳述：
  (1)被告顯然未依主管建築機關指定之建築線退讓建築，以致佔用鄰地，此可由台北
    縣政府工務局存查之新莊地政事務所八十六年二月二十五日８６北縣莊地二字第
    二一○○號函及台北縣政府政風室八十六年一月二十一日８６北政三字第○一七
    八號表查明，被告將占用鄰地建築諉之為土地重測誤差所致，顯係在混淆事實、
    推卸責任。被告又稱：系爭建物於原告簽約時，尚無越界建築問題，待八十四年
    五月新莊地區辦理地籍圖重測後始發生，被告不負權利瑕疵擔保責任，且該瑕疵
    係不可歸責於被告之事由，被告並不負債務不履行責任云云。惟查：鈞院前於八
    十六年十月六日到現場履勘時發現，地下室一、二層部份確有超挖，致占用鄰地
    七三一、七三八兩筆地號土地，面積達一○二．七平方公尺，鈞院亦訊問測量人
    員：土地重測是否會造成地界退縮？測量人員張元紳證稱：原則上不會，是根據
    所有權人指界，若所有權人未到場，就根據舊界址來測量，面積減少是因計算方
    式不一樣等語。又依據台北縣政府工務局八十六年三月二十二日八十六年北工字
    第Ｂ二○七三號函稱「都市計劃樁位重測前後無異動情形」，足證被告前揭所述
    本件越界建築之發生，乃地籍圖重測云云，並非事實。鈞院向台北縣工務局所調
    八一莊一四二六號建造執照、八四莊一七○九號使用執照申請案全卷第四五六、
    四五七頁所示，有該局人員於八十六年七月四日所簽「承造人未依核准圖說施工
    、監造建築師監督不週，且有申領登記不實之嫌，違反營造業管理規則及建築師
    法有關規定，應移請台灣省政府建設廳依相關規定辦理懲戒云云」，足證本件發
    生越界建築部分，乃因被告未依核准圖說施工、監造監督不週、申領登記不實等
    多項因素所致，被告稱伊無可歸責，孰人能信？被告雖謂其已請第三人台麒營造
    有限公司施作回填工程，不知其經台北縣政府工務局核准補正之方法為何？是否
    得此以補正越界建築之瑕疵？尤其該建築結構跨越鄰地第七三一、七三八兩筆土
    地，僅作回填作業或建修一道牆是否即可補正越界之瑕疵？事實上，被告縱有回
    填工程亦無解於越界建築之情事，除非被告拆除越界建築之結構體，否則何來補
    正之情事，若鄰地或將來政府施作工程要求拆除越界之大樓結構時，誰能擔保本
    棟建築之安全無虞？若被告認為回填即屬補正，且回填後，將整棟大樓建築結構
    越界部分拆除，不影響本棟建築結構安全，則應由被告舉證以實其說。
  (2)縱若本件瑕疵可以補正，針對本件補正之方法，被告是否可以考慮將鄰地占有之
    部分加以收購？被告得在原告催告二十日內完成議價收購以資作為補正，但被告
    均未作此補正，置令地政機關於建物產權登記時加註「部分佔用鄰地未計算建物
    面積」，存續至八十七年一月二十日，使原告不得辦理權利移轉或取得合理之抵
    押貸款，該等違約遲延責任不能謂為不重大，被告應負遲延責任亦明矣。
  (3)鈞院雖曾將被告於八十六年十二月二日呈庭之地下室側牆內移結構計算書及附件
    送請台灣省土木技師公會鑑定，鑑定若照該結構計算書將側牆內移，是否會對系
    爭建築物安全產生影響？而該公會指派陳良宏、林自強二位技師鑑定，出具八十
    七年五月十九日八十七省土技字第二一一三號報告，認安全無虞云云。惟查，依
    被告於八十六年十二月二日庭呈之建築物補正資料所載，僅係對增作一道側牆之
    結構計算，並非對整體建築結構計算，實無法鑑定出施作該一道內牆對整體建築
    結構安全有何影響，原告認為該結構計算書，不足以資為被告已補正占有鄰地之
    瑕疵之證明。且該公會在程序上也未通知所有原告及訴訟代理人到場表示意見，
    代理人曾電詢該公會，其以技師迴避鑑定為理由，要原告暫勿繳納鑑定費用，由
    被告繳納鑑定費，被告之訴訟代理人曾拒絕繳納，公會卻匆促完成鑑定，其公平
    性實令人懷疑，而且該公會原指定之鑑定技師為張勝勛土木技師，乃設計本件側
    牆內移之技師，其既已迴避，何以再以同一公會之其他技師為鑑定人，其結果難
    免偏袒被告，原告認為該鑑定結果不僅有失公平性，也失其正當性，更無証據能
    力。
  (4)實際上系爭建物之連續壁、樑柱等重要建築結構佔有鄰地，絲毫未作修補或內移
    ，怎能謂已修補？而且所謂側牆內移，也造成了原有地下一、二樓停車位和車道
    之遷移，與當時使用執照和建築執照發下時所核准之原始圖示不符，被告又如何
    謂其已作補正？又如果將系爭建築物佔有鄰地之部分建築結構體挖除，將佔有鄰
    地之事實修補，實無法擔保本棟建築結構安全，本件無權佔有鄰地建築乃一重大
    之瑕疵給付且不可補正，原告解除契約，實有理由。被告於八十六年五月七日係
    僅重新檢討防空避難室面積及法定停車位數之問題，對於整棟建築物結構之重大
    安全問題並未提及，被告以面積更正之方式，於八十六年七月七日取得使用執照
    核准更正，仍無解於被告公司未依核准圖說施工、監造監督不週、申領登記不實
    之責任，且被告於八十七年一月九日始申請新莊地政事務所將占用鄰地之註記塗
    銷，距離原告所發原證二十六之存證信函有一年十個月之久，且僅作建物佔用鄰
    地面積之更正，使前後測量皆符合地下一層一七○七．五三平方公尺、地下二層
    二二四○．五三平方公尺，然對系爭房屋地下一、二層占用鄰地之事實，並未補
    正，亦即被告係以鋸箭方法將占用鄰地之事實，以面積更正之方式企圖瞞蔽視聽
    ，實則並未修補。綜上所述，系爭房屋地下一、二層越界建築之部分，並未修補
    完成，而且屬不能補正，有債務不履行之情形，本件實已過相當之催告期限，原
    告主張本件買賣契約應予全部解除，自有理由。
三、證據：提出建築改良物登記簿謄本、土地登記簿謄本、房屋買賣契約書、停車空
    間買賣契約書、收據、建物測量成果圖、工程瑕疵照片、現場照片、廣告圖、存
    證信函及回執、裝潢費、搬遷費、交屋代付費用收據、被告公司八十五年九月二
    十五日（85）宏建字第Ｏ九九號函、保固書、本院八十五年度訴字第七七三號民
    事判決、台北縣工務局八十六年三月二十二日八六北工使字第Ｂ－二Ｏ七三號函
    、八十六年七月八日簽、本院八十七年度訴字第二一六號民事判決均影本，並請
    求勘驗現場，函台灣省土木技師公會鑑定及函中華民國建築技術學會再為鑑定。
乙、被告方面：
  一、聲明：原告之訴駁回。如受不利益判決，願供擔保請准免予假執行。
  二、陳述：
  １系爭房屋占用道路用地係肇因地籍重測，非越界建築，不可歸責被告。系爭建物
    占用計劃道路之瑕疵，係肇因於八十四年五月間，新莊地區辦理地籍重測所致，
    業經證人即台北縣工務局官員羅錫墩於本院八十七年度訴字第二一六號返還價金
    事件中證述明確：「（問：被告地下室占用鄰地是因施工偏差或地籍重測）這可
    由地籍重測時間及我們准被告建造的時間比較看出來．．．若重測在後，就不可
    歸責於被告，本件關鍵在地籍分割線何時重測」（參見上開民事判決），系爭房
    地之建照於八十一年核發，地籍重測則在八十四年間辦理，兩相比對下，地籍重
    測時間既在建照核發以後，依羅錫墩之證述，顯見占用鄰地係地籍重測所致，不
    可歸責被告（此亦經上開判決認定無訛）。依系爭土地登記謄本所載，重測前後
    雖有四十五平方公尺之差異，原告戊○○等亦曾就此向台北縣政府陳情，惟台北
    縣政府回函表示占用鄰地係「因重測面積測量之誤差，可以不予追究」（參見台
    北縣政府八五北府工使字三八０八六二號函），此亦合於內政部函示意旨，且台
    北縣政府工務局函文復說明係「地籍分割線重測前後有偏差，造成基地面積短少
    四十五平方公尺」，足見因地籍重測造成之面積短少，不可歸責於被告。原告以
    此為由，主張解約，顯無理由。新莊地區八十四年五月辦理地籍重測結果，本區
    界址容有疑義，至八十五年十月五日確定更正，基地面積始縮減，原為頭前段頭
    前小段六二四之二七地號，面積一八五五平方公尺，變更為和平段七三Ｏ地號，
    面積一八Ｏ九．二九平方公尺，而一路之隔之鄰區○○道路對面第七二九地號）
    土地，其面積增加約七十四平方公尺，若非地籍分隔偏差，焉有一區面積縮減而
    鄰區面積增加之理？益證本件係肇因地籍重測所致，非被告之過失。原告雖以台
    北縣政府工務局會勘簽文主張系爭建物越界建築係被告「未依核准圖說施工」、
    「監造監督不周」，惟查：就前開簽文記載被告未依核准圖說施工乙節，證人羅
    錫墩供稱「（問：簽呈第三點稱承造人未依核准圖說施工，是何意？）建商施工
    應依工務局核准樁位及圖說施工，我們認為當時被告沒按核給的圖施工。是依都
    市計劃樁位核發建築執照，因被告地下室佔用鄰地，依地政事務所測量成果圖推
    論被告沒按核准的圖說施工，我們並沒有實際去測量」（見本院八十七年度訴字
    第二一六號判決理由第八點）。其既供承未實際測量，自不得以之推論被告未依
    核准圖說施工。原告以此主張被告「未依核准圖說施工」、「監造監督不周」、
    「申領登記不實」，顯無理由。
  ２原告主張被告於八十七年一月九日申請新莊地政事務所塗銷占用鄰地之註記，已
    逾原告八十五年十一月三十日存證信函達一年十個月之久，已過相當催告期間，
    解除契約應為有理由，並提出他案判決為據（即吳大燕案）。惟該判決對被告不
    利之認定，已遭台灣高等法院廢棄，判決被告勝訴。況被告自催告時起即行修補
    ，雖歷經年餘始完成修補工程，惟期間無懈怠遲延，自無過失。茲將其中過程敘
    述如下：被告自八十五年十二月起，即向台北縣新莊地政事務所、台北縣政府等
    機關函詢陳情處理問題之解決方案，台北縣政府工務局曾分別於八十六年一月二
    十一日、八十六年二月二十日兩次召開協調會討論，並要求被告「．．儘速改善
    完成，並檢具相關書圖文件到局報備」，隨後，被告即依上開函文指示，先委託
    建築師林平昇變更設計及簽證、土木技師為結構計算、補正工程估價等，於八十
    六年四月三十日與台麒營造有限公司訂立工程合約，於八十六年五月七日向台北
    縣工務局申請使用執照更正報備，於八十六年七月七日台北縣政府方核准使用執
    照之更正。被告於上開工程簽約發包、使用執照更正核准後，本可施工補正，但
    因原告及其他住戶始終拒絕被告進入施工。被告自八十六年八月起，屢次與住戶
    召開施工說明會議，要求允許被告進行補正工程，惟迄十一月間，仍無結果，欲
    進入施工，亦遭原告及其他住戶阻擋，機器甚至遭受破壞，無法進入，致被告無
    從修補，企圖製造被告拒絕補正之假象，顯證其違反誠信原則，自不得認被告自
    催告後經相當期間未補正。後係被告不顧阻攔，進入施工，始得於八十七年一月
    間補正瑕疵，塗銷占用鄰地註記，雖歷時年餘始行完成，惟此亦是補正工程所必
    須，過程中並無遲延，其不可歸責於被告乙節，至為灼然。
  ３原告依不完全給付（民法第二百二十七條、二百二十六條、二百二十九條、二百
    五十四條、二百五十六條）及民法第三百五十九條等規定主張解除契約，惟查：
    原告雖於八十五年十一月三十日向被告請求修補瑕疵，惟單單地下一、二樓牆壁
    內移工程，即難於原告所定之二十日期限內完成，故其所定期限難謂非『顯不相
    當』，自無從發生民法第二百五十四條契約解除之效果。除原告乙○○外，其餘
    原告尚未履行給付價金之義務，由於被告並無先行給付之義務，依據民法第二百
    六十四條第一項同時履行抗辯之規定，自可拒絕給付，不負遲延責任，原告亦不
    得主張被告給付遲延而解除契約。
  ４原告主張被告之給付與廣告不符之部分，或無理由，或未盡舉證責任，自不可採
    。系爭買賣契約第三十一條約定「有關本標的之廣告或宣傳品，僅供參考之用」
    ，即以當事人之合意，排除消費者保護法第二十二條規定之適用，故廣告內容並
    不當然構成契約之一部。原告雖主張上開約定不足以排除消費者保護法之適用，
    惟原告顯然誤解法律不溯及既往之原則，對消費者保護法六十四條「本法自公佈
    日施行」之規定視而不見。原告己○○、庚○○、癸○○、乙○○、壬○○等人
    ，係在八十三年一月十三日消費者保護法公佈施行之前與被告簽約，依消費者保
    護法施行細則第四十二條『本法對本法施行前已流通進入市場之商品或已提供之
    服務不適用之。』規定，並無消費者保護法之適用。再者，系爭建物於八十四年
    十二月二十日業已建築完成，有建築改良物登記簿可稽，而原告丙○○、甲○○
    等人係於建物完成後始與被告簽約買受，其訂約之時乃現物買賣，渠等於買賣現
    場自可知悉房地現狀，依照民法第三百五十五條規定，買受人於契約成立時知其
    物有瑕疵，出賣人如未保證其無瑕疵者，即不負擔保之責，故被告對此部分無庸
    負瑕疵擔保責任甚明。原告主張被告應負所謂「企業主責任」，惟不知其法律依
    據、責任性質、範圍何在？況民事以契約自治為原則，契約內容既經雙方意思合
    致，明示廣告及宣傳品僅供參考之用，苟此約定未違反強行禁止法規，其約定即
    為有效，原告主張被告應依廣告品之內容負責，顯無法律上依據。
  ５原告依民法第三百四十九條、三百五十三條規定，主張權利瑕疵擔保責任，惟查
    ：民法第三百四十九條權利瑕疵擔保責任之成立，其前提須有第三人向買受人主
    張權利始可。姑不論越界之土地是否為被告所有，原告雖依民法第三百四十九條
    規定主張權利瑕疵擔保責任，惟就有無第三人向其主張權利之規範成立要件，原
    告並未舉證，要件既不具備，如何能令被告負擔權利瑕疵擔保責任？其主張顯無
    理由。次查系爭建物於原告簽約時，尚無越界建築之問題，待新莊地區八十四年
    五月辦理地籍重測之結果，因地籍界址有爭議，故仍未確定是否越界，直到八十
    五年十月五日始確定而為更正登記，越界之原因則為地籍線前後有偏差，本件契
    約在此時點之前均已成立，被告不負權利瑕疵擔保責任。且該瑕疵係因土地重測
    而發生，乃不可歸責於被告之事由，依照民法第二百二十五條規定，被告亦不負
    債務不履行責任。退而言之，縱契約成立於土地重測之後，然地下室牆壁內移工
    程，已於八十七年一月補正完成，台北縣新莊地政事務所建築物測量成果圖，亦
    依更正後之平面圖，塗銷占用鄰地之註記，建物改良登記簿亦已塗銷占用鄰地之
    註記。職是，原告取得之所有權已完整無缺，未移轉登記者更可為完全之登記，
    自無權利瑕疵或民法第三百五十四條規定適用可言。
  ６原告主張被告修補一道內牆後，停車位等公共設施空間減少，違反建築技術規則
    云云，惟此係因重測面積測量之誤差，可以不予追究，此經行政院六十九年十月
    十六日（70）台內營字第四三三七○號函釋示在案，並經被告依法於八十六年五
    月七日申請辦理使用執照更正報備事項暨重新檢討防空避難室及法定停車位，且
    經台北縣政府八十六年七月七日北工使字第四八七七號核准更正。故就停車位等
    法定空間不符建築法規之疑義，乃系爭建築物得否核准發使用執照之問題，無關
    權利有否瑕疵。況本件因係重測誤差所致，並非違背法令，因此經被告申請更正
    之使用執照核發後，該行政處分亦確認系爭建物符合法令，原告之權利並無欠缺
    。
  ７原告以被告應負物之瑕疵擔保責任，進而主張解約，顯無理由。買受人因物有瑕
    疵而得解除契約或請求減少價金者，其解除權或請求權，於物之交付後六個月間
    ，不行使而消滅，民法第三百六十五條定有明文。查被告自八十五年三月二十三
    日起至同年九月二十七日止，陸續將系爭房屋交付原告（個別交屋日期見被告陳
    述８），而系爭房地占用鄰地之瑕疵，雖因八十四年新莊地區地籍重測發生爭議
    ，然至八十五年十月五日始告確定，在此之前，被告已將系爭房屋交付予原告，
    依民法第三百五十四條之規定，瑕疵發生在危險移轉之後，被告不負物之瑕疵擔
    保責任。又原告於八十五年十一月三十日向被告請求修補瑕疵時，其中部分原告
    已在交付房屋六個月之後，依照上開規定，瑕疵擔保請求權已因除斥期間之經過
    而消滅。原告主張渠等已在交屋後六個月內籌組自救會向被告請求，並提出原證
    二十六之函文為據，惟該函文縱係真實，亦僅針對房屋占用道路用地一節而為說
    明，其他如原告起訴狀附表所示之瑕疵，均未於上開函文內提及，顯見原告於八
    十五年十一月三十日之前，根本未要求被告修補瑕疵。職是，原告以瑕疵為由，
    主張解除契約或減少價金，已逾三百六十五條之除斥期間而消滅，其主張顯無理
    由。原告主張系爭房地有附表四至九等瑕疵，惟前開瑕疵，原告或未舉證，且原
    告使用房屋既有相當時間，瑕疵之產生，究係交屋前，抑或交屋後原告使用所致
    ，均不明確，原告雖以照片為憑，惟照片上之日期，未必為真，該照片亦不足採
    。原告未盡舉證之責，其主張顯無理由。次按解除契約顯失公平者，買受人僅得
    請求減少價金，民法第三百五十九條但書定有明文。本件縱有原告主張之瑕疵，
    惟揆諸瑕疵內容，如「門框邊緣裂縫」、「陽台欄杆內」等等，瑕疵均屬輕微，
    尚非重大，未影響其使用，揆諸前開規定，若以此解除契約顯失公平。
  ８本件縱認原告解除契約返還價金之主張為有理由，惟買賣契約解除後，原告必須
    依民法第二百五十九條第一款、第三款及第一百七十九條規定，返還房屋及相當
    於租金之利益予被告。被告於相當於租金收益之範圍內，主張與原告請求之金額
    抵銷：
    相當於租金之利益之計算標準：經當地仲介公司估算系爭房地每月租金之市價，
    每月為新台幣一萬三千元，有上手仲介公司開立之租賃成交行情表可憑。
    壬○○：交屋日為八十五年九月二十七日，自八十五年十月起算，計算至八十九
    年一月止，已居住使用四十個月，應返還被告相當於租金之受益五十二萬元。
    辛○○：交屋日為八十五年六月一日，自八十五年六月起算，計算至八十九年一
    月止，已居住使用四十四個月，應返還相當於租金之受益五十七萬二千元。
    丁○○：交屋日為八十五年五月二日，自八十五年五月起算，計算至八十九年一
    月止，已居住使用四十五個月，應返還相當於租金之受益五十八萬五千元。
    子○○：交屋日為八十五年六月十日，自八十五年七月起算，計算至八十九年一
    月止，已居住使用四十三個月，應返還相當於租金之受益五十五萬九千元。
    戊○○：交屋日為八十五年六月十日，自八十五年七月起算，計算至八十九年一
    月止，已居住使用四十三個月，應返還相當於租金之受益五十五萬九千元。
    癸○○：交屋日為八十五年四月二十七日，自八十五年五月起算，計算至八十九
    年一月止，已居住使用四十五個月，應返還相當於租金之受益五十八萬五千元。
    甲○○：交屋日為八十五年六月二十五日，自八十五年七月起算，計算至八十九
    年一月止，已居住使用四十三個月，應返還相當於租金之受益五十五萬九千元。
    丙○○：交屋日為八十五年七月十五日，自八十五年八月起算，計算至八十九年
    一月止，已居住使用四十二個月，應返還相當於租金之受益五十四萬六千元。
    乙○○：交屋日為八十五年五月五日，自八十五年六月起算，計算至八十九年一
    月止，已居住使用四十四個月，應返還相當於租金之受益五十七萬二千元。
    己○○：交屋日為八十五年五月二十三日，自八十五年六月起算，計算至八十九
    年一月止，已居住使用四十四個月，應返還相當於租金之受益五十七萬二千元。
    庚○○：交屋日為八十五年三月二十三日，自八十五年四月起算，計算至八十九
    年一月止，已居住使用四十六個月，應返還相當於租金之受益五十九萬八千元。
    被告依民法第二百六十一條準用第二百六十四條之規定，行使同時履行抗辯權，
    於原告返還系爭房地及相當於租金之收益予被告前，被告拒絕返還價金予原告。
  ９被告否認原告已繳交起訴狀附表一所示之金額，渠等繳交之款項，應係被告八十
    六年五月二十九日答辯狀所列之「已繳交自備款」部分之金額。
三、證據：提出地下層補正工程合約估價資料、交屋完成書、台北縣政府工務局八十
    四年莊字第一七Ｏ九號使用執照、台北縣新莊地政事務所八七北縣莊地第一一六
    二四號函、上手房屋評價鑑定、台灣高等法院八十八年度上字第一一二一號民事
    判決均影本為證，並請求向台北縣新莊地政事務所調取地籍圖重測調查資料。
    理    由
一、被告之法定代理人原為潘禮門，嗣改為丑○○，被告依民事訴訟法第一百七十五
    條第一項之規定聲明承受訴訟，於法並無不合，應准許之。
二、原告主張其於如附表一所示之時間，向被告購買「浪漫都心」社區大樓如附表二
    所示之建物及基地應有部分，地政機關就新莊地區土地於八十四年間開始地籍圖
    重測，發現上開大樓之地下一層、地下二層占用鄰地即台北縣新莊市○○段七三
    一、七五八地號，面積各為一七Ｏ七．五三平方公尺，故於八十五年二月十五日
    辦理建物所有權第一次登記時，地政事務所於建築改良物登記簿謄本註記「本建
    物尚有部份佔用鄰地未登記」，土地所有權狀面積乙欄為空白等情，有房地預定
    買賣契約書、台北縣新莊地政事務所八十五年十月十九日之建物測量成果圖、建
    築改良物登記簿謄本、土地所有權狀可稽，堪信為真實。就此部分，原告主張其
    買受之所有權有瑕疵，請求解除契約等語。被告則以：系爭建物於原告簽約時，
    尚無越界建築之問題，越界之原因則為地籍線前後有偏差，本件契約在八十五年
    十月五日地籍圖重測確定前均已成立，被告不負權利瑕疵擔保責任，又被告已於
    八十七年一月完成地下室牆壁內移工程，台北縣新莊地政事務所亦依更正後之平
    面圖，塗銷占用鄰地之註記，原告取得之所有權已完整無缺，自無權利瑕疵等語
    置辯。按出賣人應擔保第三人就買賣標的物，對於買受人不得主張任何權利，亦
    即第三人基於所有權、用益物權或租賃權，對於買賣之標的物，主張權利時，出
    賣人應對買受人負擔保責任，此為權利瑕疵擔保之意義。本件原告所主張地政事
    務所於建築改良物登記簿謄本註記「本建物尚有部份佔用鄰地未登記」，及於土
    地所有權狀面積乙欄記為空白之情形，並不影響原告所有權之權能，亦無第三人
    出面就原告之所有權主張任何權利，此與前揭權利瑕疵擔保之意義尚屬有間，且
    上開註記因被告於八十七年一月間完成地下室牆壁內移工程，台北縣新莊地政事
    務所依更正後之平面圖，已塗銷占用鄰地之註記，更無原告所指有權利瑕疵之情
    形可言。
三、原告復主張：系爭大樓地下層部分，未依核准圖說施工，超越建築線侵佔四公尺
    計劃道路，違法規劃為停車場及防空避難室，被告將地下一、二層越界部分加築
    一道內牆，並未考慮安全結構問題，而且加築一道內牆，已破壞公共設施原使用
    規劃，使停車位空間減少，車道寬度變小，違反建築技術規則第六十條、第六十
    一之規定，無法達到契約所定之債務本旨，亦有債務不履行之情形。按債權人主
    張債務人負債務不履行之責任，須債務人對於債務不履行有可歸責之事由。是本
    件應究明系爭大樓地下一、二層越界建築占用鄰地，是否因可歸責於被告之事由
    所致？經查：原告係以台北縣政府工務局八十六年三月二十二日八十六年北工字
    第Ｂ二○七三號函稱「都市計劃樁位重測前後無異動情形」，及該局八一莊一四
    二六號建造執照、八四莊一七○九號使用執照申請案全卷第四五六、四五七頁所
    示，技士羅錫墩於八十六年七月四日所簽「承造人未依核准圖說施工、監造建築
    師監督不週，且有申領登記不實之嫌，違反營造業管理規則及建築師法有關規定
    ，應移請台灣省政府建設廳依相關規定辦理懲戒云云」，資為證明被告越界建築
    係因被告未依核准圖說施工、監造監督不週、申領登記不實所致，有可歸責之事
    由。然查：擬寫上開簽呈之台北縣政府工務局技士羅錫墩已於另案即本院八十七
    年度訴字第二一六號返還價金等事件中證稱：「本件建物使用執照之核發是由我
    承辦，在核發過程沒有發現地下室占用鄰地，被告取得使用執照後，要到地政事
    務所辦理第一次保存登記時，地政事務所發現有佔用鄰地，並在測量成果圖內用
    虛線標示出來佔用部分，並加以註記，才有本件糾紛」「（問：被告地下室佔用
    鄰地是因施工偏差或地籍重測？）這可由地籍重測時間及我們准被告建造的時間
    比較看出來，如果重測是在核准之前，被告沒按重測的地籍線施工，就是被告的
    過失，若重測在後，就不可歸責於被告，本件關鍵在地籍分割線在何時重測。」
    「（問：簽呈第三點稱承造人未依核准圖施工，是何意？）建商施工應依工務局
    核准樁位及圖說施工，我們認為當時被告沒按核給的圖說施工。是依都市計劃樁
    位核發建築執照，因被告地下室佔用鄰地，依地政事務所測量成果圖推論被告沒
    按核准的圖說施工，我們並沒有實際去測量。」等語（引自原告提出上開民事判
    決理由欄八），是證人羅錫墩僅係依據地政事務所測量成果圖，推論被告未按圖
    說施工，並未實際測量，該簽呈自難作為不利於被告之證據，原告復未能舉他證
    以明被告有可歸責之事由，是原告主張被告應負債務不履行之責任，即不可採。
四、原告另就系爭建物占用鄰地之部分，為連續壁及樑柱等重要結構，若將占用部分
    拆除，對於系爭建物之安全有重大影響，遂認被告越界建築有重大瑕疵，為此請
    求解除契約等語。按物之瑕疵擔保責任固不以出賣人有可歸責事由為成立要件，
    惟出賣人亦僅擔保買賣標的物危險移轉於買受人時，無滅失或減少其價值之瑕疵
    ，亦無滅失或減少其通常效用或契約預定效用之瑕疵，如瑕疵發生在危險移轉之
    後，出賣人不負擔保責任。經查被告自八十五年三月二十三日起至同年九月二十
    七日止，已陸續將系爭房屋交付原告（個別交屋日期見被告陳述８），原告對此
    並不爭執，而系爭大樓是否占用鄰地，係以經界線之位置為斷，而地籍圖重測至
    八十五年十月五日始告確定，在此時點之前，被告已將系爭房屋交付予原告，揆
    諸前揭說明，被告不負物之瑕疵擔保責任。
五、原告以系爭大樓地下一層、地下二層、一樓、二至十三樓、共同部分、屋頂層及
    外牆，有如附表四、五、六、七、八、九連續壁外牆多處漏水、牆面歪斜、樑柱
    歪斜等七十項瑕疵存在，及原告各人買受之部分，亦有如附表十所示樑柱歪斜等
    多項之瑕疵，又因九二一地震，建物到處可見龜裂、斑駁、磁磚掉落、地層下陷
    等損害，均為被告債務不履行所致，且已影響大樓之使用安全，為此依民法第二
    百二十七條主張債務不履行解除契約等情；被告則以：否認交屋前有原告所指之
    瑕疵存在等語置辯。經查：就系爭建物因九二一地震造成之損害，因非可歸責於
    被告之事由所致，原告此部分之主張，不予審酌。另就原告所主張如附表四至九
    之瑕疵，業據其提出照片為證，被告雖否認交屋前即有瑕疵存在，惟查原告於交
    屋後不久，即於八十五年十一月二十九日以存證信函要求被告修補，有存證信函
    可稽，且上開瑕疵核屬因施工品質或設計不佳所致，非使用不當所造成，應係於
    交屋前即已存在之瑕疵，是被告所辯為不足採。惟上開瑕疵僅對於建物外觀、居
    住品質及舒適感有所妨礙，尚不致於危及建物之結構安全，且原告居住於系爭建
    物亦已數年，足徵瑕疵非屬重大，若據此解除契約，顯然有失公平，是原告此部
    分之主張亦不可採。
六、原告又主張：被告之出售之房屋有如附表十一所示給付內容與合約約定不符，及
    如附表十二所示即廣告中表明有羽球場之設施卻未設施等瑕疵，被告應負債務不
    履行之責任，就此原告主張解除契約等語。經查原告所主張如附表十一所示給付
    內容與合約不符，業據原告提出買賣契約書、照片為證，另就附表十二所示未設
    施之部分，亦據原告提出被告不爭執之廣告、本院八十五年度訴字第七七三號民
    事判決為證，該判決已認定中庭設計挑高不及七點八公尺及未設置溜冰場及羽球
    場，是此部分之主張應可信為真實。就附表十一所示部分，被告未按合約給付，
    固已構成不完全給付。另就附表十二所示部分，第一、六、九、十、十一原告與
    被告訂約在八十三年一月十三日消費者保護法公布實施前，其餘原告訂約在消費
    者保護法施行後，此有買賣契約可稽，在八十三年一月十三日以後訂約之原告，
    固有消費者保護法第二十二條之適用，而認被告有違反契約之義務，然核原告所
    主張附表十一、十二之缺失，固不能提供原告良好高品質之居住環境，惟尚不至
    於損及系爭建物居住之功能，原告據此主張解除契約，顯然有失公平。
七、綜上所述，原告以被告應負權利瑕疵擔保責任及物之瑕疵擔保責任及債務不履行
    之責任，主張解除契約，均不足採，其請求被告返還如附表三所示之價金、裝潢
    費、搬遷費及交屋代付費等項金額及遲延利息，並無理由，應予駁回。原告既受
    敗訴之判決，其假執行之聲請即失所依據，應併予駁回。
八、本件事證已臻明確，兩造其餘主張陳述及所提之證據，均毋庸再予審酌，附此敘
    明。
九、結論：本件原告之訴為無理由，依民事訴訟法第七十八條、第八十五條第一項前
    段，判決如主文。
中      華      民      國    九十      年      五      月    二十三    日
                                臺灣板橋地方法院民事第三庭
~B法  官  陳映如
右正本證明與原本無異。
如不服本判決，應於判決送達後廿日內，向本院提出上訴狀。
中      華      民      國    九十      年      四      月     十八     日
~B書記官  李淑貞


司法院資訊處製作；財團法人民間司法改革基金會備份。
